【裁判字號】    98,上,143
【裁判日期】    981110
【裁判案由】    清償債務
【裁判全文】
臺灣高等法院民事判決                   98年度上字第143號
上  訴  人  甲○○
被  上訴人  乙○○
上列當事人間清償債務事件，上訴人對於中華民國97年11月27日
臺灣士林地方法院97年度訴字第1039號第一審判決提起上訴，本
院於98年10月27日言詞辯論終結，判決如下：
    主  文
上訴駁回。
第二審訴訟費用由上訴人負擔。
    事實及理由
壹、程序部分：
一、上訴人在原審聲明請求被上訴人給付新台幣（下同）138萬
    元，及自民國（下同）92年11月22日起至清償日止按年息5
    ％計算之利息；嗣在本院減縮聲明請求被上訴人給付138萬
    元，及自97年7月12日起算利息；依民事訴訟法第446條第1
    項、第255條第1項第3款規定，所為減縮聲明應予准許。
二、上訴人請求被上訴人給付138萬元本息，雖其在原審主張依
    合夥關係請求，嗣在本院追加主張依借名登記關係請求；惟
    查其主張之原因事實，均係伊與被上訴人合夥共同投資購買
    坐落桃園縣觀音鄉○○○段白沙屯小段108-3、108-13地號
    土地（下稱系爭108-3、108-13地號土地），以郭政松為登
    記名義人，伊擁有所有權應有部分1／4、被上訴人擁有所有
    權應有部分3／4，嗣伊向被上訴人買受該3／4權利，因系爭
    108-3、108-13地號土地為桃園縣政府徵收，補償費共計為
    184萬元，伊為實質之土地所有權人，徵收補償費應由伊取
    得，故被上訴人應給付伊按土地所有權應有部分3／4計算之
    補償費138萬元；經核上訴人主張之合夥及借名登記關係均
    在伊起訴主張之原因事實範圍內，應屬補充法律上之陳述，
    依民事訴訟法第256條規定，非為訴之變更或追加，合先說
    明。
貳、實體部分：
一、上訴人聲明：（一）原判決廢棄。（二）被上訴人應給付上
    訴人138萬元，及自97年7月12日起至清償日止按年息5％計
    算之利息。
    被上訴人聲明：如主文所示。
二、上訴人起訴主張：被上訴人為原審共同被告郭政松（上訴人
    對郭政松起訴部分，業經原法院及本院98年度抗字第311號
    裁定駁回確定）之弟，郭政松且為伊之姊夫；被上訴人與郭
    政松2人於68年間均具自耕農身份，邀伊共同投資購買系爭
    108-3、108-13地號土地及其他土地共7筆，以郭政松為登記
    名義人，依投資比例分配土地之所有權應有部分。伊於69年
    1月6日、同年月18日分別交付30萬元及買賣手續費9,000元
    予郭政松，並約定系爭108-3、108-13地號土地由伊擁有所
    有權應有部分1／4、被上訴人擁有所有權應有部分3／4。嗣
    伊於78年6月6日以23萬1,111元向被上訴人購買系爭108-3、
    108-13地號土地及另筆同小段108-7號土地所有權應有部分
    各3／4，經被上訴人簽立切結書為憑。嗣於93年9月間，系
    爭108-3、108-13地號土地為桃園縣政府徵收，補償費共計
    為184萬元，因伊於78年間已取得系爭108-3、108-13地號土
    地之全部所有權，徵收補償費應由實質之土地所有權人即伊
    取得，故被上訴人積欠伊138萬元（按土地所有權應有部分3
    ／4計算）。伊與被上訴人間有合夥及借名登記之法律關係
    存在，爰依民法第199條第1項、第231條第1項、第692條第3
    款、第699條、第709條規定，求為命被上訴人給付138萬元
    ，及自97年7月12日起至清償日止按年息5％計付利息之判決
    。
    被上訴人則以：上訴人所提出之切結書內容，未經伊看過，
    係代書要伊將另筆同小段108-7地號土地售予上訴人，伊乃
    應代書之要求，在空白之切結書上按指印，該切結書非屬真
    正，伊亦未出賣系爭108-3、108-13地號土地給上訴人。兩
    造間未解除合夥契約，合夥亦未解散等語，資為抗辯。
三、兩造不爭執之事實：
    系爭108-3、108-13地號土地於93年9月間為桃園縣政府徵收
    ，徵收補償費共計為184萬元，現由桃園縣政府保管中，郭
    政松亦未向桃園縣政府領取徵收補償費。
    證據：桃園縣政府補償清冊、桃園縣政府函（見原審士調卷
    32、50頁）。
四、關於上訴人主張依合夥契約關係請求被上訴人給付系爭108-
    3、108-13地號土地補償費138萬元部分：
（一）按依民法第682第1項規定，合夥人於合夥清算前，不得請
      求合夥財產之分析；亦即合夥解散後，應先經清算程序。
      又合夥非解散後清算完結，其合夥之關係不能消滅，至清
      算人之職務實包含了結現在事務、索取債權、清償債務及
      分配餘存財產各項，並不僅限於結算賬目即為完結；故對
      於合夥之財產在清算未完結以前，不得由合夥人中之一人
      ，向執行清算人請求按其成數先行償還股本，有最高法院
      18年上字第2536號判例可參。
（二）經查系爭108-3、108-13地號土地於93年9月間為桃園縣政
      府徵收，徵收補償費為184萬元，現由桃園縣政府保管中
      ，並未經領取，為上訴人所不爭執；系爭108-3、108-13
      地號土地之徵收補償費尚未經領取，堪以認定。按上訴人
      所主張兩造之合夥財產即系爭108-3、108-13地號土地縱
      因被徵收，而可認兩造間之合夥因符合民法第692條第3款
      規定即合夥之目的事業已完成或不能完成而解散；惟系爭
      108-3、108-13地號土地之徵收補償費既尚未經領取，則
      合夥之事務即尚未了結，參諸前開說明，上訴人依合夥關
      係請求被上訴人給付按系爭108-3、108-13地號土地所有
      權應有部分3／4計算之徵收補償費138萬元，應屬無據，
      不應准許。
五、關於上訴人主張依借名登記關係請求被上訴人給付系爭108-
    3、108-13地號土地補償費138萬元部分：
    經查上訴人自始主張系爭108-3、108-13地號土地係以郭政
    松為所有權登記名義人，被上訴人既非係系爭108-3、108-1
    3地號土地所有權之登記名義人，上訴人主張其與被上訴人
    間有借名登記關係，即屬無據。況系爭108-3、108-13地號
    土地之徵收補償費既未經領取，上訴人請求被上訴人給付按
    系爭108-3、108-13地號土地所有權應有部分3／4計算之徵
    收補償費138萬元，亦屬無據，不應准許。
六、綜上所述，上訴人依合夥及借名登記關係，請求被上訴人給
    付138萬元，及自97年7月12日起至清償日止按年息5％計算
    之利息，為無理由，不應准許。原審為上訴人敗訴之判決，
    並無不合；上訴意旨指摘原判決不當，求予廢棄改判，為無
    理由。
七、兩造其餘之攻擊或防禦方法及未經援用之證據，經本院斟酌
    後，認為均不足以影響本判決之結果，無逐一詳予論駁之必
    要。併此敘明。
八、據上論結，本件上訴為無理由，依民事訴訟法第449條第1項
    、第78條，判決如主文。
中    華    民    國    98    年    11    月    10    日
                    民事第八庭
                        審判長法  官  劉勝吉
                              法  官  蘇芹英
                              法  官  鄭威莉
正本係照原本作成。
不得上訴。
中    華    民    國    98    年    11    月    12    日
                              書記官  李垂福

司法院資訊處製作；財團法人民間司法改革基金會備份。
